【裁判字號】    97,上,45
【裁判日期】    971022
【裁判案由】    履行契約
【裁判全文】
臺灣高等法院高雄分院民事判決            97年度上字第45號
上  訴  人  丁○○
訴訟代理人  李嘯風律師
被上訴人    丙○○
訴訟代理人  乙○○
被上訴人    甲○○
上列當事人間請求履行契約事件，上訴人對於民國97年2 月29日
臺灣高雄地方法院96年度訴字第2025號第一審判決提起上訴，並
為訴之追加，本院於97年10月8 日言詞辯論終結，判決如下：
    主  文
上訴及追加之訴均駁回。
第二審及追加之訴訴訟費用均由上訴人負擔。
    事實及理由
一、本件上訴人主張：被上訴人甲○○、丙○○分別係上訴人之
    二哥及四嫂。坐落高雄縣大樹鄉○○段1155地號、1156地號
    、1157地號及1158地號等4 筆土地（下稱系爭土地）原為訴
    外人即上訴人及被上訴人甲○○之父曾進添與訴外人謝水盛
    所共有，曾進添之應有部分均為2479/4580 。民國70年5 月
    間，上訴人之母曾李五勞告訴上訴人，曾進添要將系爭土地
    應有部分2479/4580 贈與上訴人及被上訴人甲○○各1/2 （
    即每人應有部分2479/9160） ，但因被上訴人丙○○係土地
    代書，為管理方便起見，曾進添與被上訴人丙○○乃通謀虛
    偽以贈與方式，將系爭土地應有部分2479/4580 登記在被上
    訴人丙○○名下，實際上係借名登記，曾進添既將系爭土地
    應有部分2479/4580 贈與上訴人及被上訴人甲○○，則應屬
    上訴人及被上訴人甲○○所有，依民法第87條第1 項規定，
    被上訴人丙○○與曾進添間之贈與契約應屬無效，被上訴人
    丙○○對上訴人及被上訴人甲○○負有回復原狀之義務。又
    被上訴人甲○○積欠上訴人新台幣（下同）600 萬元，上訴
    人自得代位被上訴人甲○○請求被上訴人丙○○回復原狀。
    另被上訴人甲○○於臺灣高雄地方法院審理94年度訴字第20
    31號民事一案（上訴人訴請被上訴人甲○○清償600 萬元借
    款）時，曾具狀表示：系爭土地應有部分2479/4580 為其與
    上訴人共有，登記在被上訴人丙○○名下，出售後會將所得
    價金分配給上訴人等語，上訴人同意被上訴人甲○○所為之
    上開要約，乃以電話催告被上訴人甲○○履行，詎被上訴人
    甲○○置之不理。茲以起訴狀繕本之送達作為對被上訴人丙
    ○○回復原狀之請求，爰依借名登記契約、贈與契約、民法
    第242 條規定，請求被上訴人丙○○應將系爭土地應有部分
    各2479/9160 移轉登記予上訴人及被上訴人甲○○，及被上
    訴人甲○○應將上開所取得之土地應有部分2479/9160 出賣
    後，所得價金全部交與上訴人等語。並聲明求為判決：(一)被
    上訴人丙○○應將登記於其名下之系爭土地應有部分2479/4
    580 ，以贈與為原因，移轉應有部分各2479/9160 予上訴人
    及被上訴人甲○○。(二)被上訴人甲○○應將前項所取得系爭
    土地應有部分出賣後，所得價金全部交與上訴人。(三)願供擔
    保請准宣告假執行。
二、被上訴人甲○○則以：被上訴人甲○○並未積欠上訴人任何
    債務，且系爭土地應有部分2479/4580 係曾進添贈與被上訴
    人丙○○，曾進添未曾表示要將系爭土地應有部分2479/458
    0 贈與上訴人及被上訴人甲○○，故上訴人及被上訴人甲○
    ○對系爭土地並無任何權利等語置辯。答辯聲明求為判決:
    駁回上訴人之訴。
三、被上訴人丙○○辯稱：系爭土地應有部分2479/4580 係曾進
    添贈與被上訴人丙○○，已辦理所有權移轉登記完畢，即應
    屬被上訴人丙○○所有，縱被上訴人甲○○曾向上訴人表示
    系爭土地為其與上訴人共有，亦不能因此即認系爭土地應有
    部分2479/4580 為其等所共有等語。答辯聲明求為判決：駁
    回上訴人之訴。
四、原審為上訴人敗訴之判決，上訴人不服，提起上訴。上訴聲
    明求為判決：(一)原判決廢棄。(二)被上訴人丙○○應將登記於
    其名下之系爭土地應有部分2479/4580 ，以贈與為原因，移
    轉應有部分各2479/9160 予上訴人及被上訴人甲○○。(二)被
    上訴人甲○○應將前項所取得系爭土地應有部分2479/9160
    出賣後，所得價金全部交與上訴人。(三)上訴人願供擔保請准
    請准宣告予假執行。上訴後，上訴人再追加備位聲明求為判
    決：被上訴人應將系爭土地應有部分2479/4580 予以出售，
    並將所得價金全部交予上訴人受領。被上訴人則均答辯聲明
    求為判決: 駁回上訴及追加之訴。
五、兩造不爭執事項如下:
  (一)被上訴人甲○○、丙○○分別係上訴人之二哥及四兄嫂。系
    爭土地原為上訴人及被上訴人甲○○之父曾進添所有，嗣於
    70 年7月間，曾進添將其應有部分2479/4580 以贈與為原因
    ，移轉登記為被上訴人丙○○所有。
  (二)被上訴人甲○○曾於原審94年度訴字第2031號民事一案審理
    時，曾具狀表示：「兄妹共有登記在丙○○名下之共有土地
    ，即坐落高雄縣大樹鄉○○段1155、1156、1157及1158地號
    土地，於出售後會將所得價金分配給上訴人」等語。並有該
    民事判決書在卷可稽（見原審卷第9 頁）。
  (三)訴外人曾進添之子女除上訴人及被上訴人甲○○外，尚包括
    乙○○、曾銀票、曾月嬌、曾來富、曾枝長、曾枝松。曾枝
    長在國小六年級就死亡，無子女，曾枝松是71年死亡，有7
    個子女。曾進添之妻曾李五勞於91年間死亡，曾進添仍在世
    ，已經中風10年，現住在乙○○家。
六、兩造爭執事項如下: (一)訴外人曾進添是否將系爭土地之應有
    部分各4580分之2479贈與上訴人及被上訴人甲○○？(二)訴外
    人曾進添將系爭土地於70年7 月間移轉登記在被上訴人丙○
    ○名下，其移轉登記原因是否為借名登記契約？(三)上訴人請
    求被上訴人丙○○將系爭土地應有部分2479/4580 ，以贈與
    為原因，移轉應有部分各2479/9160 予上訴人及被上訴人甲
    ○○，及被上訴人甲○○應將所取得之上開系爭土地之應有
    部分2479/9160 出賣後，將所得價金全部交與上訴人，有無
    理由？(四)被上訴人丙○○有無於91年1 月16日同意出售系爭
    土地應有部分2479/4580 ，並將出售後所得價金交予上訴人
    ？上訴人備位請求被上訴人將系爭土地應有部分2479/4580
    予以出售，並將所得價金全部交予上訴人受領，有無理由？
    茲就此爭執點分述如下:
（一）訴外人曾進添是否將系爭土地之應有部分各4580分之2479
      贈與上訴人及被上訴人甲○○？
      查，上訴人主張於70年5 月間，上訴人之母曾李五勞曾告
      訴伊，伊父曾進添要將系爭土地應有部分2479/4580 贈與
      上訴人及被上訴人甲○○各1/2 （即每人應有部分2479/9
      160） 云云，為被上訴人所否認。而上訴人又未能舉證證
      明曾進添有同意將系爭土地之應有部分2479/4580 贈與上
      訴人及被上訴人甲○○各1/2 之事實，故其上開主張，不
      足採信。
（二）訴外人曾進添將系爭土地於70年7 月間移轉登記在被上訴
      人丙○○名下，其移轉登記原因是否為借名登記契約？
    1.查，上訴人主張伊雖沒有直接證據證明曾進添將系爭土地
      應有部分2479/4580 移轉登記與被上訴人丙○○名下，係
      本於借名登記關係，但被上訴人甲○○曾交代被上訴人丙
      ○○要將系爭土地之登記謄本交給伊，可證明曾進添與被
      上訴人丙○○間係借名登記關係云云，為被上訴人所否認
      ，並辯稱: 未曾將系爭土地之登記謄本交給上訴人等語。
      惟縱令被上訴人丙○○曾將系爭土地之登記謄本交給上訴
      人，亦難單僅憑土地登記謄本之交付即謂曾進添與被上訴
      人丙○○間就系爭土地應有部分之移轉登記係本於借名登
      記關係，是上訴人之上開主張，不足採信。
    2.次查，曾進添於70年5 月間，將坐落高雄縣大樹鄉○○○
      段779 地號應有部分2479/4580 移轉登記與被上訴人丙○
      ○，其移轉登記原因為「贈與」，於75年間，上開779 號
      土地再分割出同上開段779 之3 地號、779 之4 地號及77
      9 之5 地號土地，嗣因土地重測改為高雄縣大樹鄉○○段
      1155地號、1156地號、1157地號及1158地號即本件系爭土
      地，有土地登記謄本在卷可稽（見原審卷第105 至116 頁
      ），足認系爭土地應有部分2479/4580 係曾進添贈與被上
      訴人丙○○，此外，上訴人未能舉證證明上開贈與係通謀
      虛偽，故其主張曾進添與被上訴人丙○○間就系爭土地應
      有部分2479/4580 所為之贈與契約係屬通謀虛偽，實際上
      應為借名登記，故該贈與應屬無效云云，尚難採信。
（三）上訴人請求被上訴人丙○○將系爭土地應有部分2479/458
      0 ，以贈與為原因，移轉應有部分各2479/9160 予上訴人
      及被上訴人甲○○，及被上訴人甲○○將所取得之上開系
      爭土地之應有部分2479/9160 出賣後，將所得價金全部交
      與上訴人，有無理由？
    1.上訴人既無法舉證證明曾進添同意將系爭土地之應有部分
      2479/4580 贈與上訴人及被上訴人甲○○各1/2 ，亦未能
      證明曾進添與被上訴人丙○○間就系爭土地應有部分2479
      /4580 之移轉登記係本於借名登記關係所為，已如前述，
      則上訴人依借名登記契約、贈與契約、民法第242 條規定
      ，請求將被上訴人丙○○系爭土地應有部分各2479/9160
      移轉登記予上訴人及被上訴人甲○○，應屬無據。又被上
      訴人甲○○既無法取得系爭土地應有部分2479/9160 ，則
      上訴人請求被上訴人甲○○應將上開所取得之土地應有部
      分2479/9160 出賣後，所得價金全部交與上訴人，亦難予
      准許。
    2.又縱令上訴人主張曾進添曾表示要將系爭土地應有部分24
      79 /4580贈與上訴人及被上訴人甲○○，暨曾進添與被上
      訴人丙○○間就系爭土地應有部分2479 /4580之移轉登記
      係本於借名登記關係所為等情屬實，惟贈與契約之當事人
      應係曾進添與上訴人及被上訴人甲○○，被上訴人丙○○
      非贈與契約之當事人，其當無義務將系爭土地之應有部分
      2479/4580 各1/2 移轉登記予上訴人及被上訴人甲○○所
      有，再者，該借名登記契約亦係存在曾進添與被上訴人丙
      ○○間，上訴人並非借名登記契約之當事人，上訴人亦無
      權終止借名登記契約，及請求被上訴人丙○○將系爭土地
      應有部分2479/4580 各1/2 移轉登記予上訴人及被上訴人
      甲○○。故上訴人本於贈與契約、借名登記契約及民法第
      242 條規定，先位請求被上訴人丙○○應將登記於其名下
      之系爭土地應有部分2479/4580 ，以贈與為原因，移轉應
      有部分各2479/9160 予上訴人及被上訴人甲○○；暨被上
      訴人甲○○應將上開所取得之系爭土地應有部分2479/916
      0 出賣後，所得價金全部交與上訴人，均屬無據。
（四）被上訴人丙○○是否於91年1 月16日同意出售系爭土地應
      有部分2479/4580 ，並將出售後所得價金交予上訴人？上
      訴人備位請求被上訴人將系爭土地應有部分2479/4580 予
      以出售，並將所得價金全部交予上訴人受領，有無理由？
      本件上訴人主張被上訴人丙○○於91年1 月16日同意出售
      系爭土地應有部分2479/4580 ，及將出售後所得價金交予
      上訴人，並交付系爭土地之登記謄本給伊作擔保云云，固
      據上訴人提出系爭土地之登記謄本及本院95年度上易字第
      41號民事判決書為證，惟為被上訴人丙○○所否認。查，
      縱認丙○○曾將系爭土地之登記謄本交付予上訴人，亦無
      法僅憑土地登記謄本之交付即逕認被上訴人丙○○有於91
      年1 月16日同意出售系爭土地應有部分2479/4580 ，及將
      出售後所得價金交予上訴人。次查，依本院95年度上易字
      第41號民事判決書雖記載依上訴人與被上訴人甲○○之對
      話錄音帶內容，被上訴人甲○○表示「我現在最重要的就
      是要把土地賣掉，給妳有解決，如果沒有，就無法解決」
      、「我賣土地賣多少就給你做保證啊！」、「地處理，如
      果賣多少就給多少」、「好了！好了！你說的我都答應，
      你要求的，我都答應了，地賣多少就給多少」等語，惟此
      亦僅係被上訴人甲○○與上訴人間之約定，與被上訴人丙
      ○○無關，被上訴人甲○○與上訴人間所為之上開約定，
      尚不足以拘束被上訴人丙○○。此外，上訴人未能舉證證
      明被上訴人丙○○曾於91年1 月16日同意出售系爭土地應
      有部分2479/4580 ，並將出售後所得價金交予上訴人之事
      實，故上訴人本於履行契約，追加備位請求被上訴人丙○
      ○將系爭土地應有部分2479/4 580予以出售，並將所得價
      金全部交予上訴人受領，為無理由。
七、綜上所述，上訴人本於借名登記契約、贈與契約、民法第24
    2 條規定，先位請求將被上訴人丙○○系爭土地應有部分各
    2479/9160 移轉登記予上訴人及被上訴人甲○○，及被上訴
    人甲○○應將上開所取得之土地應有部分出賣後，所得價金
    全部交與上訴人；暨本於履行契約，追加備位請求被上訴人
    丙○○應將系爭土地應有部分2479/4580 予以出售，並將所
    得價金全部交予上訴人受領，均為無理由，不應准許。其假
    執行之聲請亦失所附麗，應併予駁回。原審就先位之請求為
    上訴人敗訴之判決，及駁回其假執行之聲請，並無不合。上
    訴意旨指摘原判決不當，求予廢棄改判，為無理由，應予駁
    回。
八、本件事證已臻明確，兩造其餘攻擊防禦方法於本件判決結果
    不生影響，故不再一一論述，併此明。
九、據上論結，本件上訴及追加之訴均為無理由，依民事訴訟法
    第449 條第1 項、第78條，判決如主文。
中    華    民    國    97    年    10    月    22    日
                            民事第三庭
                                審判長法官  張國彬
                                法      官  吳登輝
                                法      官  鄭月霞
以上正本證明與原本無異。
如對本判決上訴，須於判決送達後20日內向本院提出上訴狀，其
未表明上訴理由者，應於上訴後20日內向本院提出上訴理由書（
均須按他造當事人之人數附繕本）。上訴時應提出委任律師或具
有律師資格之人之委任狀，並依附註條文規定辦理。
中    華    民    國    97    年    10    月    22    日
                                書  記  官  吳新貞
附註：
民事訴訟法第466 條之1 ：
對於第二審判決上訴，上訴人應委任律師為訴訟代理人，但上訴
人或其法定代理人具有律師資格者，不在此限。
上訴人之配偶、三親等內之血親、二親等內之姻親，或上訴人為
法人、中央或地方機關時，其所屬專任人員具有律師資格並經法
院認適當者，亦得為第三審訴訟代理人。
第1 項但書及第2 項情形，應於提起上訴或委任時釋明之。


司法院資訊處製作；財團法人民間司法改革基金會備份。
